【裁判字號】    89,台上,4722
【裁判日期】    890810
【裁判案由】    違反公職人員選舉罷免法
【裁判全文】
最高法院刑事判決                              八十九年度台上字第四七二二號
    上  訴  人  甲○○
右上訴人因違反公職人員選舉罷免法案件，不服台灣高等法院花蓮分院中華民國八十
九年五月十日第二審判決（八十九年度上訴字第七三號，起訴案號：台灣花蓮地方法
院檢察署八十七年度偵字第四二一三、四二一四、八十八年度偵緝字第十二號），提
起上訴，本院判決如左：
    主  文
原判決撤銷，發回台灣高等法院花蓮分院。
    理  由
本件原判決維持第一審論處上訴人甲○○共同對於有投票權之人，交付賄賂，而約其
投票權為一定之行使罪刑，駁回上訴人在第二審之上訴，固非無見。
惟按：（一）科刑之判決書，須將認定之犯罪事實詳記於事實欄，然後於理由內逐一
說明其憑以認定之證據，使事實與理由兩相一致，方為合法，倘事實欄已有記載，而
理由內未加說明，是為理由不備，理由已加說明，而事實欄無此記載，則理由失其依
據，均足構成撤銷之原因。原判決事實認定上訴人交付賄賂部分與鄧達禮、江龍山有
共犯關係，惟理由第二段僅載稱：「被告二人（原判決之被告僅上訴人一人）就此論
罪犯行間有犯意聯絡及行為分擔為共同正犯」（見原判決第六頁）；對上訴人究與何
人有共犯關係，未於理由內詳予說明；再同段理由係謂：川福義、江金美、陳阿完、
陳秀香、林金財、黃玉鳳、伊鎮南、施光輝就共同預備交付賄賂罪部分與鄧達禮、上
訴人間有犯意聯絡及行為分擔為共同正犯，事實欄則認定江龍山尚與彼等間有共犯關
係（見原判決第二頁末行至第三頁首行），致事實與理由不相一致，難謂適法。（二
）當事人於審判期日前，或審判期日，聲請調查之證據，如與待證事實有重要關係，
且非不能調查或不易調查，而法院未予調查，又未認其無調查之必要，以裁定駁回之
，亦未於判決理由內予以說明，其所踐行之訴訟程序，自難謂非違法。查上訴人民國
八十九年三月二十二日答辯暨聲請調查證據狀曾請求傳訊鄧達禮（見原審卷第四十五
頁），且證人李湘文於原審亦證稱：伊與上訴人自八十八年十一月二十四日自競選總
部出發後，未再回總部等語（見原審卷第六十八頁），原審未予傳訊鄧達禮，亦未說
明不予傳訊鄧達禮或不予採信李湘文有利上訴人之理由，遽行判決，亦嫌調查未盡並
有理由不備之違法。（三）原判決事實載稱：「……於前開樁腳等人之住處扣得甫收
受而全數尚未發出之賄款共新台幣（下同）二十三萬三千元，其中陳秀香處扣得賄款
共七萬六千元……」（見原判決第四頁第三、四行），似認定於陳秀香處扣得之七萬
六千元，係供預備交付賄賂之用，惟原判決卻僅就其中之一萬元諭知沒收，餘六萬六
千元未見說明，亦嫌理由不備。（四）公職人員選舉罷免法第九十條之一第三項係採
義務沒收主義，刑法第三十八條第一項第二款則為職權沒收主義，前者為後者之特別
規定，適用上並不相同。原判決理由雖載稱：「餘如附件所示物品（現金部分扣除川
福義五千元、江金美三千元、林金財七千元、黃玉鳳二千元、施光輝五千元報酬部分
）預備供犯罪所用之物，分依同法第九十條之一第三項、刑法第三十八條第一項第二
款依法宣告沒收」等情（見原判決第七頁），惟原判決附表（即所稱附件）共有十五
項，究何一項目物品應分別適用前開規定，未據詳細載明，本院無從為適用法律當否
之判斷。以上或為上訴意旨所指摘，或為本院得依職權調查之事項，應認原判決有發
回更審之原因。再判決附表編號八物品名稱所記載之「一萬四千元」，應係「一萬六
千元」之誤，說明中：「扣除報酬三千元、參萬肆仟元……」應係「扣除報酬二千元
、壹萬肆仟元」之誤，附表編號十物品名稱所記載之「三萬三千元」，應係「一萬三
千元」之誤，案經發回，應併注意及之，附此敘明。
據上論結，應依刑事訴訟法第三百九十七條、第四百零一條，判決如主文。
中      華      民      國    八十九    年      八      月      十      日
                              最高法院刑事第三庭
                                  審判長法官  陳  錫  奎
                                        法官  洪  清  江
                                        法官  吳  昆  仁
                                        法官  李  伯  道
                                        法官  陳  世  雄
      右正本證明與原本無異
                                              書  記  官
中      華      民      國    八十九    年      八      月     十七     日


司法院資訊處製作；財團法人民間司法改革基金會備份。
